臺灣基隆地方法院交通事件裁定　　　　 94年度交聲字第112號
原處分機關　交通部公路總局臺北區監理所基隆監理站
異　議　人
即受處分人　甲○○　男　67歲.
上列異議人即受處分人因違反道路交通管理處罰條例案件，對於
交通部公路總局臺北區監理所基隆監理站於中華民國94年4 月11
日所為之裁決（原處分案號：基監字第裁42-C00000000號），聲
明異議，本院裁定如下：
    主  文
異議駁回。
    理  由
一、原處分意旨略以：異議人即受處分人甲○○於民國94年4 月
    4 日晚間6 時20分許，駕駛車牌號碼KF-9061 號自用小客車
    ，沿臺二線由金山往基隆方向行駛，行經臺二線44公里處，
    肇事致人受傷而逃逸，為警依法舉發，核無不合，爰依道路
    交通管理處罰條例第62條第1 項、第67條第1 項之規定裁處
    異議人吊銷駕駛執照，終身禁考等語。
二、異議意旨則略以：伊素行良好，並無酗酒惡習，實因長期耳
    背，當天身體又很疲勞，根本沒有察覺肇事，自無肇事致人
    受傷而逃逸之情事，且伊事後已與被害人蕭淑卿達成民事和
    解，故向本院聲明異議，求為撤銷原處分云云。
三、按汽車駕駛人，駕駛汽車肇事致人受傷或死亡，應即採取救
    護或其他必要措施，並向警察機關報告，不得駛離；違者吊
    扣其駕照三個月至六個月；逃逸者吊銷駕駛執照。汽車駕駛
    人，曾依第62條第1 項之規定吊銷駕駛執照者，終身不得考
    領駕駛執照，道路交通管理處罰條例第62條第1 項、第67條
    第1項分別定有明文。
四、經查：
    (一)本件異議人雖一再辯稱案發當時並未察覺肇事，始會駕
        車離開現場云云，然其於本院94年度交訴字第118 號刑
        事案件審理時，業已自承肇事逃逸並為認罪，嗣經本院
        改依簡式審判程序審理，並於94年6 月9 日宣判，判決
        所認定之犯罪事實略以：甲○○於94年4 月4 日晚間6
        時20分許，駕駛車牌號碼KF-9061 號自用小客車，沿臺
        二線由金山往基隆方向行駛，行經臺北縣萬里鄉○○路
        14之6 號前，本應遵守道路交通號誌之指示，而當時天
        候為晴，路面無障礙物，視距良好，無不能注意之情形
        ，竟闖越紅燈，致與由蕭淑卿所騎乘，往萬里鄉○○路
        方向行駛之車牌號碼WKL ─690 號輕型機車左側發生碰
        撞，致蕭淑卿人車倒地，並受有右肩、頸挫傷、拉傷、
        右腰及左小腿挫傷等傷害（過失傷害部分未據告訴）。
        甲○○於肇事後，竟未停車查看逕駛離現場，嗣經目擊
        者潘一銘緊追在後，而至臺北縣萬里鄉萬里加油站前攔
        下甲○○等語，據以判處異議人駕駛動力交通工具肇事
        ，致人受傷而逃逸，處有期徒刑6 月之事實，業經本院
        依職權調閱上開刑事案件卷宗查明屬實，並有本院卷附
        起訴書、準備程序暨審判筆錄影本可稽，則異議人既已
        於刑事案件中坦承駕車肇事致人受傷後逃逸，其於本院
        調查中所稱未察覺肇事才離開現場之辯解，即非無疑，
        而應進一步審認查證。
    (二)自證人即臺北縣政府警察局金山分局交通分隊警員莊豐
        榮到院結證稱：勤務中心通知發生車禍，我們到現場處
        理，看到一輛機車倒在地上，沒有看到肇事雙方，據現
        場民眾表示肇事者逃離現場，傷者已被救護車送醫，我
        們就先在現場丈量，後來勤務中心通報表示肇事者已經
        被萬里分駐所找到，在萬里分駐所時，有一位潘姓男性
        目擊證人（指潘一銘）指稱其有看到異議人肇事、逃逸
        之全部過程，而且一路追到翡翠灣附近才追到，就馬上
        報警處理，因異議人車輛停在被攔停現場，我們再到車
        輛停放現場比對跡證，發現異議人車輛之右邊照後鏡掉
        落，右前車門有刮痕，因為肇事現場有肇事車輛遺留之
        後照鏡及碎片，比對結果吻合等語（94年6 月8 日訊問
        筆錄參照），參之上開刑事案件卷內證人潘一銘之證述
        情節，足見異議人確有駕車肇事致人受傷後逃逸之舉措
        甚明。
    (三)至異議人雖辯稱其長期耳背，且當時身體很疲倦，肇事
        後才會沒有察覺云云，然其於上開刑事案件審理時猶自
        承駕車「當時精神很好」（94年5 月26日審理筆錄參照
        ），甚且於異議狀中陳稱其被攔停前是要下車購買樂透
        彩券，顯見其並無精神不濟之現象，則其事後改稱案發
        當時身體十分疲累乙節，顯有可疑。況異議人肇事後，
        其所駕車輛之右側照後鏡掉落事故現場，就令異議人之
        耳背情形確實存在，以致發生車禍之際未能耳聞車外之
        碰撞聲響，但以其身為汽車駕駛人，駕車過程勢必要不
        斷左右察看後照鏡顯現之來車動態，斷無右側照後鏡完
        全掉落地面而未發覺之理，故異議人前揭辯解，亦無可
        採。
五、異議人雖一再陳稱其目前工作有使用車輛之迫切必要，懇請
    本院撤銷終身不得考領駕駛執照之處分。然查：
    (一)當代法院任務，雖有「司法積極（judicialactivism
        ）」與「司法自制（judicial self-restraint）」 路
        線之爭，然法院應體認其本身法律以外之專業能力有限
        ，以及長期存在之民主正當性較民選立法部門為弱之困
        境，首應重視個案事實並逐案解決（case by case ）
        ，動輒訴諸審判者之主觀感情，憑藉自我想像得能廣泛
        適用之規則，或提出抽象深入之艱澀理論，除將動搖憲
        法權力分立之平衡基礎，造成司法權與立法權之衝突緊
        張，因個案中提出之抽象規則或理論往往無法解決事實
        基礎不同之後續其他個案，結果往往治絲益棼。換言之
        ，當代法院應扮演觸媒角色，透過個案裁判釋放訊息（
        signal-sending）協助社會形成各種價值，而非單憑個
        案即欲主導或壟斷價值決定之形成空間。
    (二)按違反行政法上義務之制裁，本屬立法機關衡酌事件之
        特性、侵害法益之輕重程度以及所欲達到之管制效果，
        所為立法裁量之權限，苟未逾越比例原則，要不能遽指
        其為違憲。即對違反法律規定之行為，立法機關本於上
        述之立法裁量權限，亦得規定不同之處罰，司法院釋字
        第517 號解釋理由書載之甚明（憲法增修條文第5 條第
        1 項前段僅規定：「司法院設大法官15 人 ，並以其中
        1 人為院長、1 人為副院長，由總統提名，經立法院同
        意任命之」，至「會議」僅係大法官議決聲請案之方式
        ，向來贅稱「司法院大法官會議釋字第○○○號解釋」
        ，並無法理根據，且與司法院公報均以「司法院釋字第
        ○○○號解釋」之公告方式不符，附此敘明）。又「中
        華民國75年5 月21日修正公布之道路交通管理處罰條例
        第62條第2 項（本條項已於86年1 月22日修正併入第62
        條第1 項）規定，汽車駕駛人駕駛汽車肇事致人受傷或
        死亡，應即採取救護或其他必要措施，並向警察機關報
        告，不得逃逸，違者吊銷駕駛執照。其目的在增進行車
        安全，保護他人權益，以維護社會秩序，與憲法第23條
        並無牴觸（本院釋字第284 號解釋參照）。又道路交通
        管理處罰條例第67條第1 項明定，因駕車逃逸而受吊銷
        駕駛執照之處分者，不得再行考領駕駛執照（本條項業
        於90 年1月17日修正公布為終身不得考領駕駛執照）。
        該規定係為維護車禍事故受害人生命安全、身體健康必
        要之公共政策，且在責令汽車駕駛人善盡行車安全之社
        會責任，屬維持社會秩序及增進公共利益所必要，與憲
        法第23條尚無違背」，司法院釋字第531 號解釋載之甚
        明，足見本案系爭之道路交通管理處罰條例第62條第1
        項、第67條第1 項等規定，應屬立法機關本於立法裁量
        所制定之行政裁罰，且經釋憲機關行使違憲審查、確認
        合憲之有效法規範。則因上開規範針對肇事致人受傷而
        逃逸之違規罰則僅有吊銷駕駛執照，並終身不得考領之
        單一選項，本院實無裁處其他處罰之合法權限。
    (三)至司法院釋字第531 號解釋文末段雖以：「惟凡因而逃
        逸者，吊銷其駕駛執照後，對於吊銷駕駛執照之人已有
        回復適應社會能力或改善可能之具體事實者，是否應提
        供於一定條件或相當年限後，予肇事者重新考領駕駛執
        照之機會，有關機關應就相關規定一併儘速檢討，使其
        更符合憲法保障人民權益之意旨」，然立法機關迄未針
        對上開規定進行修正，基於憲法權力分立原則，本院仍
        應適用現行有效之法律規範，而無本於主觀上之同情、
        理解，恣意撤銷應予終身禁考之權限。故異議人上開所
        請，本院依法無從越權審酌，附此說明。
六、綜上所陳，異議人上開辯解，均無可採。原處分機關之認事
    用法，未見違誤。從而，本件異議為無理由，應予駁回。
七、據上論斷，應依道路交通案件處理辦法第19條，裁定如主文
    。
中　　華　　民　　國　　94　　年　　6 　　月　　14　　日
                  交通法庭法  官  楊皓清
以上正本證明與原本無異。
對於本件裁定如有不服，應於收受送達後5 日內，向本院提出抗
告書狀，敘述抗告之理由，抗告於臺灣高等法院。
中　　華　　民　　國　　94　　年　　6 　　月　　14　　日
                          書記官  王月娥
